臺灣臺北地方法院民事判決　　　　　　 99年度勞訴字第325號
原　　　告　潘恆光
訴訟代理人　王淑琍律師
被　　　告　萬松營造有限公司
兼法定代理　鄭有文
人
共　　　同
訴訟代理人　蔡調彰律師
上列當事人間請求給付結清年資款等事件，本院於中華民國100
年2月18年言詞辯論終結，判決如下：
    主      文
被告萬松營造有限公司應給付原告新臺幣捌拾貳萬伍仟元，及自
民國九十九年六月十九日起至清償日止，按年利率百分之五計算
之利息。
被告萬松營造有限公司、鄭有文應連帶給付原告新臺幣伍拾壹萬
伍仟玖佰拾陸元，及自民國九十九年六月十九日起至清償日止
，按年利率百分之五計算之利息。
訴訟費用由被告萬松營造有限公司負擔百分之六十二，餘由被告
連帶負擔。
本判決第一項所命給付，於原告以新臺幣貳拾柒萬伍仟元為被告
預供擔保後得假執行。但被告萬松營造有限公司如以新臺幣捌拾
貳萬伍仟元為原告預供擔保後，得免為假執行。
本判決第二項所命給付，於原告以新臺幣壹拾柒萬貳仟元為被告
預供擔保後得假執行。但被告萬松營造有限公司、鄭有文如以新
臺幣伍拾壹萬伍仟玖佰拾陸元為原告預供擔保後，得免為假執
行。
    事實及理由
一、原告主張：
（一）原告自民國76年8月20日起受僱於被告萬松營造有限公司
      （以下簡稱被告公司）擔任技師，退休前年薪為新臺幣（
      下同）50萬元。被告公司為因應勞退新制，遂於94年7月3
      日與原告簽立協議書（以下簡稱系爭協議書），雙方約定
      依勞動基準法（以下簡稱勞基法）第55條及第84條之2之
      規定，結算原告年資為33個月，退休金為82萬5000元。原
      告雖於當日收受由被告公司所所簽發、面額82萬5000元、
      票據號碼為JAA0000000號之支票乙紙，並於同年月29日兌
      現，然被告公司於交付前開支票時要求原告需將前開款項
      全數返還被告公司，因原告不諳法律，不知上開款項是否
      為退休金，遂於94年8月2日提領同額款項返還被告公司會
      計林麗華。嗣勞工退休基金監理委員會基金專戶（以下簡
      稱勞退基金專戶）於94年11月8日給付原告退休金82萬
      5000元，然被告公司向原告表示該款項係被告公司投保，
      屬被告公司所有，請原告交還，原告不知該款項係退休金
      ，遂於94年11月29日提領同額款項交還被告公司會計林麗
      華。是被告公司迄未依約給付原告退休金，爰依系爭協議
      書之規定請求被告公司給付退休金82萬5000元。
（二）再按勞工退休金條例規定，勞工退休金包含雇主提繳及勞
      工自行提繳部分，故被告公司自適用勞退新制時之94年7
      月1日起，本應按月提繳退休金至原告設於勞工保險局之
      個人專戶，上開金額共計10萬2367元，然被告公司並未依
      法提繳雇主應負擔之勞工退休基金，而指示原告自行提繳
      ，原告係按被告公司通知繳納相關費用，爰依勞工退休金
      條例第31條規定（原告誤載為同條利第36條），請求被告
      公司應賠償原告所受損害10萬2367元。
（三）另依勞工保險條例第15條第1款及全民健康保險法第27條
      第2款第2目規定，原告及被告公司應各自負擔部分之勞、
      健保保險費。自79年9月起至98年7月止被告公司應負擔之
      勞保費總計23萬4061元，自84年9月起至98年7月止被告公
      司應負擔之健保費為17萬9508元，原告受僱被告公司後，
      無論原告自行負擔或應由被告公司負擔之勞、健保費，均
      由原告全額繳納，被告公司顯已保護他人之法律，致原告
      受有損害，應依民法第184條第2項負損害賠償責任。
（四）原告從未與被告公司合意上開雇主應負擔提撥之勞工退休
      基金、應繳納之勞保及健保費用，共計51萬5936元由原告
      全額負擔，況縱有此約定，亦違反勞工退休金條例、勞工
      保險條例、全民健康保險法之強制規定而無效。而被告鄭
      有文為被告公司之法定代理人，依民法第28條規定應對原
      告所受損害51萬5936元負連帶賠償責任。
（五）並聲明：１、被告公司應給付原告82萬5000元，及自起訴
      狀繕本送達翌日起至清償日止，按年息5％計算之利息。
      ２、被告應連帶給付原告51萬5936元，及自起訴狀繕本送
      達翌日起至清償日止，按年息5％計算之利息。３、願供
      擔保，請准宣告假執行。
二、被告則以：
（一）被告公司於94年7月3日與原告結清工作年資為33個月，退
      休金為82萬5000元，並由被告公司先行墊付前開退休金，
      遂於同日交付由被告公司簽發、面額82萬5000元、票據號
      碼為JAA0000000號之支票乙紙予原告，並於同年月29日兌
      現，是被告公司業已給付退休金。嗣原告於94年11月間自
      勞退基金專戶再領取退休金82萬5000元，為免重複領取退
      休金，被告公司始要求原告返還後款，故被告公司並無積
      欠退休金未付。原告雖於94年8月2日將第一次兌現之82
      萬5000元交還公司會計林麗華，然此係返還被告鄭有文之
      代墊款。蓋原告與被告公司本約定年薪50萬元，但若全額
      以被告公司名義給付薪資，會有繳納所得稅及勞、健保費
      用過高問題，故約定由被告公司給付部分薪資，其餘薪資
      由被告鄭有文墊付。是原告於94年8月2日領取82萬5000元
      後係返還被告鄭有文，用以清償被告鄭有文墊付之款項，
      與被告公司無涉。
（二）原告係一年一聘之專業技師，為加入勞、健保，乃同意自
      行負擔全額之勞、健保費用，其中依法應由被告公司負擔
      之勞保保險費為23萬4061元，健保保險費為17萬9508元。
      嗣勞工退休金條例施行後，原告亦同意被告公司應提繳之
      退休金10萬2367元皆由原告繳納。詎原告請求被告公司、
      鄭有文賠償上開費用，此顯與事實不符等語置辯。
（三）並聲明：１、原告之訴及假執行之聲請均駁回。２、如受
      不利判決，願供擔保請准宣告免假執行。
三、經本院會同兩造整理爭執與不爭執事項如下（見本院卷第30
    頁及背面、第38頁背面）：
（一）不爭執事項：
  １、原告自76年8月20日起在被告公司擔任技師，適用勞基法
      ，採勞退新制。被告公司依勞工保險條例、全民健康保險
      法之規定為原告之投保單位，應繳納部分保險費。
  ２、原告於94年7月3日退休時與被告公司結算年資為33個月，
      依勞基法規定應領之退休金共計82萬5000元。
  ３、原告任職被告公司期間繳納全部之勞保、全民健保保險費
      ，其中依法應由投保單位即被告公司負擔之勞保保險費為
      23萬4061元，健保保險費為17萬9508元。
  ４、勞工退休金條例施行後，被告公司依法應提繳之退休金共
      計10萬2367元皆由原告繳納。
  ５、原告有於94年7月3日收受發票人為被告公司、面額82萬
      5000元、號碼為JAA0000000號之支票（被證1），並於94
      年7月29日兌現。嗣勞退基金專戶於94年11月8日給付原告
      退休金82萬5000元（被證2），於94年11月25日兌現，原
      告並於94年11月29日提領同額款項交還被告公司。
  ６、原告與被告公司有簽定原證1之協議書，被告公司同意給
      付原告退休金82萬5000元。
（二）爭執部分：
  １、被告公司有無給付原告退休金82萬5000元？
  ２、被告公司與原告有無約定被告公司依勞工退休金條例應提
      繳之退休金10萬2367元、應負擔之勞保保險費23萬4061元
      ，健保保險費17萬9508元，皆由原告負責繳納？若有約定
      ，該約定是否有效？
四、得心證之理由：
    按當事人主張有利於己之事實者，就其事實有舉證之責任
    ，民事訴訟法第277條前段定有明文。又按「民事訴訟如係
    由原告主張權利者，應先由原告負舉證之責，若原告先不能
    舉證，以證實自己主張之事實為真實，則被告就其抗辯事實
    即令不能舉證，或其所舉證據尚有疵累，亦應駁回原告之請
    求」、「各當事人就其所主張有利於己之事實，均應負舉證
    之責，故一方已有適當之證明者，相對人欲否認其主張，即
    不得不更舉反證」、「原告對於自己主張之事實已盡證明之
    責後，被告對其主張，如抗辯其不實並提出反對之主張者，
    則被告對其反對之主張，亦應負證明之責，此為舉證責任分
    擔之原則」，最高法院74年度臺上字第913號裁判、19年上
    字第2345號判例、18年上字第2855號判例可資參照。
（一）兩造皆不爭執被告公司應給付原告退休金82萬5000元，而
      原告曾於94年7月29日兌現面額為82萬5000元之支票，並
      於94年11月25日兌現勞退基金專戶給付之82萬5000元，且
      上開兩筆款項分別於94年8月2日、94年11月29日交還被告
      公司會計林麗華，已如前述。今被告公司辯稱原告於94年
      8月2日交還之82萬5000元，係用以清償被告鄭有文代墊之
      部分薪資云云，然此為原告所否認，自應由被告公司就此
      利己事實負舉證責任。惟查，被告公司迄本院言詞辯論終
      結前，對上開事實並未舉證以實其說，且被告公司所稱原
      告年薪為50萬元，但為免全額以被告公司名義給付，而有
      所得稅及勞、健保費用過高問題，故兩造約定由被告公司
      給付部分薪資，餘由被告鄭有文墊付等情，亦無何證據可
      資佐證，故被告所述是否屬實，已非無疑。況縱認兩造間
      確有上開給付薪資方式之特別約定，然被告公司本有給付
      原告全額薪資之義務，故被告鄭有文實係代被告公司墊付
      應給付原告之部分薪資；換言之，此代墊款之債權、債務
      關係存在於被告公司與鄭有文之間，要與原告無涉，斷無
      原告領取退休金後，再返還被告鄭有文以清償「代墊款」
      債務之理，故被告公司以此為由，辯稱其已系爭協議書約
      定，給付原告退休金云云，委無足取。
（二）再按「雇主應為適用本條例之勞工，按月提繳退休金，儲
      存於勞保局設立之勞工退休金個人專戶」；「雇主每月負
      擔之勞工退休金提繳率，不得低於勞工每月工資百分之6
      」；「雇主未依本條例之規定按月提繳或足額提繳勞工退
      休金，致勞工受有損害者，勞工得向雇主請求損害賠償」
      ，勞工退休金條例第6條第1項、第14條第1項、第31條第1
      項分別定有明文。又按「勞工保險保險費之負擔，依左列
      規定計算之：１、第6條第1項第1款至第6款及第8條第1項
      第1款至第3款規定之被保險人，其普通事故保險費由被保
      險人負擔百分之20，投保單位負擔百分之70，其餘百分之
      10，在省，由中央政府全額補助，在直轄市，由中央政府
      補助百分之5，直轄市政府補助百分之5；職業災害保險費
      全部由投保單位負擔」；「投保單位不依本條例之規定辦
      理投保手續者，按自僱用之日起，至參加保險之日止應負
      擔之保險費金額，處以2倍罰鍰。勞工因此所受之損失，
      並應由投保單位依本條例規定之給付標準賠償之」，勞工
      保險條例第15條第1款、第72條第1項定有明文。復按全民
      健康保險法第27條第1項第2款亦規定：「本保險保險費之
      負擔，依下列規定計算之：１、第一類被保險人：（２）
      第8條第1項第1款第2目及第3目被保險人及其眷屬自付百
      分之30，投保單位負擔百分之60，其餘百分之10，在省，
      由中央政府補助；在直轄市，由中央政府補助百分之5，
      直轄市政府補助百分之5。」。被告公司辯稱其曾與原告
      合意上開被告公司應提繳之勞工退休金、應負擔之勞工保
      險及全民健康保險費皆由原告繳納云云，然為原告所否認
      ，被告迄未舉證以實其說，本件尚難僅憑被告之片面陳述
      ，遽認兩造間有何費用負擔之合意可言。況依前揭規定可
      知，雇主應為適用勞工退休金條例之勞工按月提繳退休金
      ，此係雇主之義務，雇主若未依法按月提繳勞工退休金，
      勞工得向雇主請求損害賠償；再者，強制保險之勞工，應
      以雇主為投保單位，全部參加勞工保險為被保險人，此亦
      為法所明文，勞工保險條例並明定雇主關於勞工保險保險
      費之負擔比例，及雇主不依該條例規定辦理投保手續者，
      應賠償勞工之損失，凡此皆為強制規定，易言之，雇主應
      繳納之退休金、負擔之保費等，無法任由當事人以特約免
      除。而勞工保險條例、全民健康保險法旨在保障勞工之生
      活與國民之健康，被告公司未依規定繳納其應負擔之保險
      費，自係違反保護他人之法律。基此，原告依勞工退休金
      條例第31條第1項、民法第184條第2項，請求被告公司賠
      償依法應提繳之退休金10萬2367元、應負擔之勞保保險費
      23萬4061元，健保保險費17萬9508元，共計51萬5936元，
      要屬有據。而被告鄭有文為被告公司之法定代理人，其於
      執行職務過程中未依法行事，造成原告上開損害，被告公
      司與鄭有文依民法第28條規定應負連帶賠償責任。
五、綜上，原告依系爭協議書、勞工退休金條例第31條第1項、
    民法第184條第2項規定，請求被告公司給付原告82萬5000元
    ，被告公司與鄭有文連帶給付原告51萬5936元，及均自起訴
    狀繕本送達翌日即99年6月19日起至清償日止，按年息5％計
    算之利息，為有理由，應予准許。
六、兩造各陳明願供擔保，請准宣告假執行及免為假執行，經核
    於法均無不合，爰各酌定相當擔保金額，併予准許之。
七、本案事證已明，兩造其餘攻擊防禦方法及舉證，核與判決結
    果無影響，爰不再一一論列，附此指明。
八、據上論結，本件原告之訴有理由，依民事訴訟法第78條、第
    85條第2項規定、第390條第2項、第392條第2項，判決如主
    文。
中    華    民    國   100    年    3     月    11    日
                  勞工法庭    法  官  孫正華
以上正本係照原本作成。
如對本判決上訴，須於判決送達後20日內向本院提出上訴狀。如
委任律師提起上訴者，應一併繳納上訴審裁判費。
中    華    民    國   100    年    3     月    11    日
                              書記官  林秀娥